【裁判字號】    95,易,3157
【裁判日期】    951206
【裁判案由】    竊佔
【裁判全文】
臺灣臺中地方法院刑事判決  95年度易字第3157號
公  訴  人  臺灣臺中地方法院檢察署檢察官
被      告  乙○○
選任辯護人  蕭慶鈴律師
上列被告因竊佔案件，經檢察官聲請簡易判決處刑（九十五年度
偵字第二九七四號），本院認不得以簡易判決處刑，改依通常程
序審理，判決如下：
    主    文
乙○○無罪。
    理  由
一、公訴意旨略以：被告乙○○與丁○○等四十四人共有台中縣
    烏日鄉○○段第一○九地號土地（下稱系爭土地），使用該
    土地時，本應徵求全部共有人之同意，詎竟意圖為自己不法
    之所有，於民國八十五年秋季某日，未得全部共有人之同意
    ，即在該土地上搭建鐵皮工廠屋（即附件由本院履勘現場並
    囑託臺中縣大里地政事務所測量之土地複丈成果圖Ｃ部分）
    ，將該土地之一部佔為己用，案經被害人即共有人丁○○告
    訴，因認被告涉犯涉有竊佔罪嫌云云。
二、按犯罪事實應依證據認定之，無證據不得認定犯罪事實；又
    不能證明被告犯罪者，應諭知無罪之判決，刑事訴訟法第一
    百五十四條第二項、第三百零一條第一項前段分別定有明文
    ；又認定不利於被告之事實，須依積極證據，苟積極證據不
    足為不利於被告事實之認定時，即應為有利於被告之認定，
    更不必有何有利之證據，最高法院三十年上字第八一六號判
    例可資參酌。次按刑法第三百二十條第二項規定：「意圖為
    自己或第三人不法之利益，而竊佔他人之不動產者，依前項
    之規定處斷。」其構成要件為主觀上須有為自己或第三人不
    法之利益之意圖，及竊佔他人之不動產，苟非符合上開二要
    件，即難謂有上開罪名之成立。又按，雖最高法院六十二年
    臺上字第一八○三號判例謂：「各共有人按其應有部分，對
    於共有物之全部雖有使用收益之權，惟共有人對共有物之特
    定部分使用收益，仍須徵得他共有人全體之同意，非謂共有
    人得對共有物之全部或任何一部有自由使用收益之權利。如
    共有人不顧他共有人之利益而就共有物之全部或一部任意使
    用收益，即屬侵害他共有人之權利。」惟在共有物有分管約
    定之情形下，既已得共有人之全體同意，而自無上開判例之
    適用，否則如再須徵得共有人全體之同意，始能就分管部分
    為使用收益，無異置分管契約於不顧。而分管契約並非要式
    契約，如各共有人實際上已有劃定各管理使用收益之範圍，
    即難謂無分管約定及事實存在，是倘共有人在其分管範圍內
    為使用型態之變更，自無主觀上不法利益之意圖可言，縱令
    使用之範圍，超過其應有部分，亦屬是否超越權利範圍而使
    用收益之民事問題，與竊佔罪之構成要件尚有不合。
三、公訴意旨認被告乙○○涉有竊佔罪嫌，無非係以：被告承認
    確有在上開土地搭建鐵皮工廠情事，核與告訴人丁○○指訴
    之情節相符，雖被告矢口否認有何竊佔犯行，辯以系爭土地
    伊之持分為一百九十坪，伊僅佔用八十五坪，且當時已取得
    部分共有人之同意，未住在該地號附近者自無從聯絡等語。
    惟按土地共有人所有之持分，並非固定在土地之特定部分，
    而係抽象地存在全部土地上，從而被告本不能比例計算後擅
    在上開共有之土地上搭建建築物（類同最高法院八十四年度
    台非字第四一三號判決情形）；無法聯絡亦非得以做為阻卻
    違法之理由，是被告所辯縱均屬真實，亦均無解於其罪責；
    並有土地登記第二類謄本一份及相片十二張附卷可證；又被
    告自承於該地建告鐵皮屋並未得全部共有人同意，並建造鐵
    柱網圍牆及鐵皮圍牆，以阻隔他人進入，顯見其竊佔共有人
    之土地，並排除他共有人之使用云云為其主要論據。惟訊據
    被告固坦承於上開時、地搭蓋鐵皮廠房及圍牆使用，惟堅決
    否認有何竊佔犯行，辯稱：伊係系爭土地之共有人之一，伊
    自伊父親處繼承臺中縣烏日鄉○○段多筆土地，惟均僅有部
    分持分，僅伊現所使用系爭土地持分較多，該土地原係伊父
    親與其他共有人約定在分割前，由伊父親分管耕作使用，後
    由伊繼承使用，伊並無為自己不法利益之意圖，又伊於八十
    五年間將其原先耕作之土地部分改建為鐵皮工廠，亦有經部
    分其他共有人同意，伊絕無竊佔之犯行，與竊佔之構成要件
    不符，僅係是否超越權利範圍而使用收益之民事不當得利問
    題，但因被告已與鄰近土地之共同人約定分管協議，更無不
    當得利之問題存在等語。
四、經查：
  (一)告訴人丁○○、被告乙○○均係上開系爭臺中縣烏日鄉○○
    段第一○九地號土地（面積共一千三百七十點九六平方公尺
    ，重測前為學田段第二三六之二地號）之共有人，其中丁○○之持分為三二四分之一二（約五十點七七平方公尺），係
    於七十年十月因繼承及九十三年十二月因買賣取得，乙○○
    之持分為一○八分之四四（約五百五十八點五三平方公尺）
    ，係於八十四年十一月因繼承取得，有土地登記簿謄本在卷
    可查。又被告於八十四年十一月同時因繼承取得之土地除上
    開系爭土地外，尚包括重測前學田段第二三六地號（重測後
    為山頂段第一三九號）、第二三六之四三地號（重測後為山
    頂段第一四○號）、第二三八地號（重測後為山頂段第四○
    號）、第二三八之一地號（重測後為山頂段第一四號）、第
    二三八之六地號、第二四二地號、第二四六之四二地號、第
    二四六之四八地號、第二四六之五六地號、第二四六之一八
    地號（該等地號之重測後地號均不明）等多筆土地，該等土
    地之繼承權利均係繼承土地持分，此亦有被告所提出之遺產
    分割契約書及八十六年三月二十六日台中縣政府地籍圖重測
    土地標示變更結果通知書在卷可憑，是被告所辯上開系爭土
    地與其他共有土地，均係繼承自其父親等語，要堪信實。
  (二)證人即同為系爭土地共有人之丙○○於本院交互詰問時證稱
    ：「被告現所住的土地是共有土地，是他的祖父就一直住在
    那裡，因為我們的土地很多，有些人住在這裡，有些人住在
    那裡，是祖先早就約定好的，是隨人占隨人住，是口頭講的
    ，沒有打契約，是各自說好要住那裡就住那裡，被告他現在
    這樣住，我們沒有意見，而我住的土地也是共有的，也是與
    被告的情形相同，以前土地沒有那麼有價值，其間並沒有共
    有人出來說這個共有土地要重新分配使用。」等語，證人即
    亦同係系爭土地共有人之甲○○於本院行交互詰問時證稱：
    「從我小孩子的時候，被告就住在那裡，對於共有的土地，
    被告住在那裡，我們沒有意見，以前就同意他住在那裡，我
    們之所以不把共有土地分割，是因為共有人很多，要分割很
    麻煩，被告為什麼要圍鐵圍籬，我不曉得，我不知道我父親
    那一代有無約束被告住在一○九地號土地。」等語，而證人
    即告訴人丁○○於本院行交互詰問時證稱：「被告現所使用
    的一○九地號土地使用情形是祖父輩就開始使用而流傳下來
    ，該一○九地號整筆土地從以前就是被告的祖先在使用，被
    告所蓋建的鐵圍籬是在這一、二年才搭建，也是在一○九地
    號土地內，被告除了使用他父親留下來的土地外，沒有另外
    佔用其他的共有土地來使用。」、「證人丙○○目前使用的
    土地也是共有土地，是以前大家就同意他使用的。」、「目
    前各共有人各自占用共有土地使用之情形仍存在，他們各自
    占用共有土地是以前祖先就已經談好的。」等語，另告訴人
    丁○○於本院臺中簡易庭九十五年度中簡字第一三四九號九
    十五年六月二十八日訊問時亦供稱：系爭土地是在耕作稻田
    ，那塊土地有四百多坪都是被告他們在使用耕作，當時是有
    同意他們耕作，是從祖先傳下來的。當時他們要加蓋鐵皮屋
    ，我有叫他們不要蓋，但是他們還是加蓋起來。」等語，於
    同案卷九十五年十月二十五日訊問時供稱：「系爭第二三六
    之二地號（就是現在的一○九地號）土地是乙○○的父親在
    使用，他當時是種植水稻。我們原來共有人有十幾筆土地共
    有，在我繼承前，我們的前人，就已經有分配好十幾筆共有
    土地之共有人應如何共有使用及使用土地的範圍，二三六之
    二當時是由乙○○的父親使用，另外他自己共有的土地就要
    由別人使用，我們祖先及後來繼承的人，並沒有約定各共有
    人使用土地的用途，原來也沒有約定不准被告他父親或是被
    告不能夠將原來的農地變更使用。」等語，核與被告所辯相
    符。顯見被告現所使用之系爭土地以及被告上開繼承自父親
    之多筆共有土地，其共有人間對於該批土地確有由各自占有
    分管使用之口頭約定及事實，又分管契約並非要式契約，如
    事實上有分管之約定及事實，應可確認共有人間有分管契約
    之存在。而由告訴人及證人丙○○、甲○○之上開供、證稱
    以觀，益徵被告現搭蓋鐵皮工廠之整筆系爭土地，確係共有
    人之先人已口頭約定分管歸由被告之祖父管領使用，被告祖
    父擁有持分之其他共有土地則歸由他共有人管領使用，而被
    告自其祖父即在系爭整筆土地上耕作，嗣被告於八十四間因
    繼承而由其父交由其耕作，被告再於八十五年間改建為鐵皮
    工廠，則在被告主觀上認為其所耕作、進而搭建鐵皮工廠之
    土地係由其分管使用，且其僅在原分管契約內使用收益。再
    徵諸本院臺中簡易庭履勘現場並囑託臺中縣大里地政事務所
    測量告訴人所指被告竊佔土地之結果，被告所搭建之鐵皮工
    廠其占用範圍（參見附件臺中縣大里地政事務所之土地複丈
    成果圖Ｃ部分）仍不脫系爭共有土地範圍，且占用面積僅達
    二百六十九點二平方公尺，亦遠少於被告自己就該土地之持
    分面積（約五百五十八點五三平方公尺），顯未超出分管使
    用範圍。被告僅係在原分管使用之土地上，為使用型態之變
    更，尚難認其有何意圖為自己不法利益可言。
五、綜上調查，被告之行為與刑法第三百二十條第二項竊佔罪之
    構成要件顯有不合，自難以該罪相繩，此外，復查無其他積
    極證據足認被告有公訴人所指之竊佔犯行，應依法為被告無
    罪判決之諭知。
據上論斷，應依刑事訴訟法第四百五十二條、第三百零一條判決
如主文。
中    華    民    國    95    年    12    月    6     日
                      刑事第五庭
                          審判長法  官  賴恭利
                                法  官  劉麗瑛
                                法  官  吳崇道
以上正本證明與原本無異。
如不服本判決，應於送達後十日內向本院提出上訴狀（須附繕
本），上訴於臺灣高等法院臺中分院。
                                書記官  陳貴卿
中    華    民    國    95    年    12    月    6     日


司法院資訊處製作；財團法人民間司法改革基金會備份。
